【裁判字號】    94,醫,20
【裁判日期】    980123
【裁判案由】    損害賠償
【裁判全文】
臺灣臺中地方法院民事判決                94年度醫字第20號
原      告  甲○○即丙○○之.
訴訟代理人  鐘登科律師
複代理人    鄭志誠律師
被      告  乙○○
被      告  國軍台中總醫院
法定代理人  郭武憲
上列二人共同
訴訟代理人  黃清濱律師
            林輝明律師
上列當事人間請求損害賠償事件，本院於民國97年12月31日言詞
辯論終結，判決如下：
    主      文
原告之訴駁回。
訴訟費用由原告負擔。
    事實及理由
壹、程序事項：
    按當事人死亡者，訴訟程序在有繼承人、遺產管理人或其他
    依法令應續行訴訟之人承受其訴訟以前當然停止；又聲明承
    受訴訟，應提出書狀於受訴法院，由法院送達於他造，民事
    訴訟法第168條、第176條分別定有明文。本件原告丙○○於
    民國96年2月15日死亡，而丙○○之母甲○○為其繼承人，
    甲○○於96年6月20日具狀聲明承受訴訟，經本院於是日將
    該書狀當庭送達於被告，故本件承受訴訟，於法即無不合。
貳、兩造爭執要旨：
  一原告主張：
    (一)丙○○於92年8月間在空軍防砲警衛司令部第九一二指揮
      部本部連服義務役，軍階為上等兵。其於92年8月12日返
      營途中遭逢意外致傷，倒臥在台中縣清水鎮○○路440號
      巷口，經路人發現報警，先送童綜合醫院就醫，復於翌日
      即同年月13日轉送被告國軍台中總醫院（以下僅稱國軍台
      中總醫院）就醫，由該院神經科外科醫師即被告乙○○（
      以下僅稱乙○○）負責診治。乙○○為專業醫療人員，對
      於醫療行為自應善盡注意義務。未料乙○○於初步診斷時
      即診斷不出丙○○病因，但因丙○○腦壓昇高，乙○○乃
      於92年8月17日為丙○○開顱進行腦室引流手術，後又以
      發現丙○○腦內有血塊為由，於同年月21日再度進行血塊
      清除手術。但因丙○○術後發生感染狀況，乙○○為卸免
      其責，竟將本次手術記錄為腦瘤切除術（若丙○○係腦腫
      瘤，則乙○○本應按照醫院標準流程先行通報癌症中心，
      經放射性治療無效果後始得為手術切除，然乙○○竟未依
      前揭程序逕予切除，顯有過失）。又丙○○在92年8月21
      日術後復原狀況本亦良好，但乙○○明知進行腦部手術極
      易造成患者腦部感染，在為丙○○行腦部手術後，本應依
      規定會感染控制科，由感染控制科醫師給予適足之抗生素
      治療。然乙○○竟疏於注意，並未會感染控制科即自行給
      予抗生素，且於丙○○術後診治期間連續多日未至丙○○
      病榻了解丙○○病情，致使丙○○腦部受到細菌感染，終
      致搶救無效。乙○○之診療確有過失，自應依民法第184
      條之規定賠償原告所受損害。另國軍台中總醫院於丙○○
      接受開刀治療後，明知丙○○極易受到細菌感染，本應提
      供丙○○無菌之照護空間，然竟未能提供，致使丙○○之
      病情因細菌感染而惡化，故國軍總醫院就丙○○之死亡結
      果，亦應負其責任。況國軍台中總醫院為乙○○之僱用人
      ，依民法第188條第1項之規定，亦應與乙○○負連帶賠償
      責任。
    (二)行政院衛生署醫事審議委員會（以下簡稱醫審會）於96年
      2月7日所製作之鑑定書（以下稱系爭鑑定書），其內容係
      基於不正確之卷證資料所為，與事實不符，應不可採：
      1.系爭鑑定書所依據之卷證資料，係為本院94年醫字第20
        號卷1宗及國軍台中總醫院病歷2冊及X光片1袋，其中就
        病歷2冊及X光片1袋部分，因是由國軍台中總醫院所製
        作，其內容之正確性即有疑義。由國軍台中總醫院於92
        年10月9日寫給立法院關於丙○○之病情說明報告中陳
        稱「病人丙○○由童綜合醫院轉入，在童綜合醫院住院
        十多天，轉入診斷為疑似中樞神經感染…」，然依童綜
        合醫院對丙○○之診斷證明書記載，丙○○於童綜合醫
        院住院時間僅只一天，與國軍台中總醫院所稱「丙○○
        在童綜合醫院住院十多天」相差甚遠。而丙○○在童綜
        合醫院之住院天數，於丙○○轉入國軍台中總醫院時即
        為國軍台中總醫院所明知，此由國軍台中總醫院所製作
        丙○○之護理記錄可知。準此，國軍台中總醫院連給立
        法院關於丙○○之病情說明報告，為企圖將醫療不當之
        過失蒙混過去，已為不實之說明，則又如何能期待國軍
        台中總醫院於製作丙○○之病歷時能據實記載。又此份
        致立法院之病情報告另載稱「92年8月16日由外科接手
        …．雖在電腦上未見有水腦徵象，但有腦壓昇高症狀…
        所以建議行腦室引流…」云云，然依據國軍台中總醫院
        93年4月14日所開立丙○○之診斷證明書，其於治療經
        過及處置意見欄中陳稱「因腦部電腦斷層發現有水腦及
        腦水腫，故予以腦室體外引流（92年8月17日）…」，
        對照國軍台中總醫院前後之說法明顯不同，對於丙○○
        於92年8月17日進行開刀手術之病因為何，國軍台中總
        醫院正式文件上之說法亦前後矛盾，實難令人相信由國
        軍台中總醫院製作之丙○○病歷資料，其內容具有完全
        之正確性。
      2.從丙○○之病歷2冊等資料中記載丙○○患有腦瘤，並
        於92年8月21日施行開顱手術作腦瘤之部分切除。惟國
        軍三軍總醫院之診斷證明書表示於93年10月21日就丙○○腦脊髓液細胞檢查結果，未發現有腫瘤細胞，則乙○○對丙○○所施行之開顱手術既對腫瘤僅為部分切除，
        為何事後國軍三軍總醫院之檢驗卻沒有腫瘤細胞存在。
        本件乙○○是否有醫療過失之基本事實為丙○○是否患
        有腫瘤，而丙○○是否患有腦瘤之事實，既有前後二家
        醫院診斷結果不同之情，實不應僅由國軍台中總醫院所
        製作修改之丙○○病歷來作判斷。故系爭鑑定報告就丙○○是否患有腦瘤及其醫療情形所作之鑑定，係僅依丙○○書面病歷資料做出研判，甚至未參考丙○○於國軍
        台中總醫院住院時由多位護士所製作之護理紀錄，此鑑
        定結果實難令人信服。
      3.系爭鑑定報告之鑑定意見(一)略謂：「…8月19日進行頭
        部磁振攝影檢查，確認病人有腦瘤及水腦症…」，然對
        照丙○○住院時8月20日之護理紀錄可知，丙○○進行
        頭部磁振攝影檢查之正確時間係在8月20日下午4點40分
        之後，可知系爭鑑定報告所依據之丙○○病歷紀錄，其
        內容多有不實之記載。復依乙○○於92年8月25日對丙○○家屬所作之病情說明之錄音內容可知，乙○○在對
        丙○○進行腦部手術後，已確認丙○○腦部之病變為血
        塊所造成，而非腫瘤，因此乙○○所製作修改丙○○之
        病歷資料，其內容竟仍指稱丙○○患有腦瘤，與先前對
        丙○○家屬之說明不符，則乙○○若非對丙○○家屬未
        盡病情據實說明義務，具有醫療過失，即屬未依法詳實
        記載丙○○之病歷資料，其行為該當於刑法第213條之
        公務員登載不實罪。是故丙○○病歷資料之正確性顯有
        重大疑義，醫審會所作成之系爭鑑定報告，其鑑定結果
        即非可採。
      4.鑑定報告中第二點委託鑑定事由：丙○○於92年8月21
        日施行手術前，其病歷中有無已告知病患或其家屬有關
        丙○○已罹患有腦部腫瘤而應予切除之記載？鑑定報告
        係以「8月20日的手術同意書有記載：因患腦內腫瘤需
        實施開顱手術，此同意書上有家屬簽名」為由，認為乙○○已盡說明義務。然依據乙○○於92年8月19日對丙○○家屬解說病情之錄音內容可知，丙○○於手術前所
        做之顯影劑測試，並無顯影腫瘤，故乙○○於手術前尚
        無法確定丙○○腦中之病變究係為血塊或是腫瘤，則乙○○又如何於手術前92年8月20日之手術同意書上記明
        此次手術之病因為腦內腫瘤。實則家屬於手術同意書及
        麻醉同意書上簽名當時，其上並未記載病因，該92年8
        月20日手術同意書上之病因記載，乃係事後填寫，不可
        採信。
      5.檢視丙○○家屬所簽名之手術同意書及麻醉同意書共計
        12張，其中同日之手術同意書及麻醉同意書之醫生簽名
        竟均為同一人，實與常情不符。且對照92年8月17日、
        8月20日與92年9月8日、9月15日等8張同意書可發現，
        乙○○之簽名字跡顯然不同，而92年8月17日、20日之
        手術同意書及麻醉同意書，於醫師欄簽名之字跡與丙○○住院時之8月20日護理記錄中，護士之字跡相同，此
        可證實，上開8月17日及8月20日之同意書並非乙○○親
        自簽名，而係由護士代為簽名，明顯違反手術同意書及
        麻醉同意書均需由醫師親自簽名之規定。另對照92年8
        月17日及8月20日同意書上之記載，更可看出8月20日之
        病因記載，字跡與簽名部分不同，更可證明於8月20日
        護士代乙○○簽完名，拿手術同意書及麻醉同意書給丙○○家屬簽名時，尚未記載病因，其上「腦內腫瘤」之
        記載，顯係乙○○事後填寫上去。綜上所陳，系爭鑑定
        報告以8月20日的手術同意書家屬有簽名，來認定乙○○有向家屬說明已罹患腦內腫瘤而應予切除一事，顯係
        基於被修改過之同意書所為之認定，既然此項認定之前
        提事實已不正確，則此一鑑定結果即無可採。
      6.另檢視系爭鑑定報告第十一點之鑑定意見，可知醫審會
        明知本次鑑定係針對丙○○之病情及乙○○是否有醫療
        上疏失為第二次鑑定，而送請第二次鑑定之用意即係因
        案情尚有未臻明確之處，故須由專業機構再行就鑑定事
        項作進一步的確認，以釐清爭點。惟查系爭鑑定報告之
        鑑定意見，其內容竟與醫審會於93年12月2日第0000000
        號鑑定報告中之鑑定意見完全一模一樣，全文一字不漏
        照抄，僅標點符號有作小幅更動，則如此草率、剪貼而
        成之鑑定意見，完全抹滅本案送請第二次鑑定之用意，
        對案件事實及爭點之釐清，全無半點幫助。
    (三)丙○○實未患有腦內腫瘤，乙○○在無開刀必要之情況下
      ，任意對丙○○進行開顱手術，增加丙○○遭受感染之機
      會，導致丙○○嗣後慘遭院內病菌感染，乙○○之醫療行
      為顯有過失。
      1.依據國軍台中總醫院於92年10月9日寫給立法院關於丙○○之病情說明報告，國軍台中總醫院已自承「在內科
        已由腫瘤科醫師會診，並接受多項檢查，發現並無異常
        。」可知丙○○於92年8月13日住進國軍台中總醫院時
        ，已先由專業之腫瘤科醫師進行多項檢驗，並未發現異
        常，可見丙○○實未患有腦瘤。然乙○○於92年8月16
        日接手對丙○○之治療工作，竟於92年8月21日即對丙○○進行開顱手術，而其事後辯稱手術原因係丙○○患
        有腦瘤，不僅其說詞與腫瘤科醫師之檢驗結果不符，且
        方接手丙○○之醫療工作僅短短五天，甚至丙○○施行
        頭部磁振攝影檢查之正確時間係在92年8月20日下午4點
        40分之後，即可判斷出丙○○患有腦瘤，更進而對丙○○施行開顱手術，乙○○所為之醫療行為實與常情不符
        。
      2.依據國軍三軍總醫院之診斷證明書，表示於93年10月21
        日就丙○○腦脊髓液細胞檢查結果未發現有腦瘤細胞，
        更可證明丙○○根本未患有腦瘤。概因乙○○已承認先
        前對丙○○所施行之開顱手術僅對腫瘤為部分切除，則
        必有腫瘤細胞留存於丙○○體內，惟嗣後丙○○於國軍
        三軍總醫院之檢驗報告卻完全未發現腫瘤細胞，即可證
        明乙○○辯稱丙○○患有腦瘤一事並非事實，顯然丙○○之病情本無開刀之必要性。而乙○○對丙○○之病情
        未盡醫療評估、檢測之工作，即任意對丙○○進行開顱
        手術，增加丙○○被感染之機會。嗣後更因丙○○已於
        國軍台中總醫院中受到感染，病情惡化。
      3.按「醫院實施手術時，應取得病人或其配偶、親屬或關
        係人之同意，簽具手術同意書及麻醉同意書，在簽具之
        前，醫師應向其本人或配偶、親屬或關係人說明手術原
        因、手術成功率或可能發生之併發症及危險，在其同意
        下始得為之。但如情況緊急，不在此限。」醫療法第63
        條第1項定有明文。且但書所定「但如情況緊急，不在
        此限」係指「病人病情緊急，而病人之配偶、親屬或關
        係人並不在場，亦無法取得病人本身之同意，須立即實
        施手術，否則將立即危及病人生命安全之情況下，始不
        受上揭醫療法第四十六條第一項（修法前）本文規定之
        限制。」復有行政院衛生署78年12月12日衛署醫字第80
        263號函釋可稽。倘乙○○於92年8月21日為丙○○施行
        手術前已知丙○○患有腦瘤，則其於非緊急情況下為丙○○實施開顱手術行為前，未曾向丙○○家屬告知說明
        手術的原因、成功率、可能併發症及危險。從而，病人
        或其親屬無從獲得必要醫療資訊藉以發動「醫療自主權
        」而決定是否應該立即接受手術，或徵詢第二意見後再
        作決定，或轉往其他醫院接受治療。於是在非知情之下
        所作同意，就是醫事法學說上所謂非「知情同意」，乙○○違反保護病人之法律，依民法第184條第2項規定為
        有過失，且其過失致丙○○接受手術因感染而死亡的結
        果間有相當因果關係。
      4.乙○○陳稱其於92年8月21日對丙○○進行開顱手術時
        ，於開刀過程中取下三塊組織送病理檢驗，並有病理報
        告為證。然乙○○迄今從未讓丙○○家屬見過其所謂「
        三塊組織」，亦無從證實其所謂「三塊組織」係自丙○○體內所取出。另檢視乙○○所提出之病理報告，整份
        報告均係電腦打字所製作而成，惟受檢驗人之姓名，竟
        係手寫而成，則該份報告究係否為丙○○之病理報告即
        有疑義。再對照乙○○所提出丙○○之其他病歷資料，
        丙○○之姓名均係由電腦打字而成，更加顯示乙○○所
        提出之病理報告，其真實性並非無疑。
      5.開顱手術為醫學上極為專精之手術，手術施行過程及術
        後併發其他症狀之風險極高，若真如乙○○所稱於92年
        8月21日手術前即發現丙○○患有腦瘤（丙○○否認）
        ，則乙○○自應踐行開刀前相關之準備手續，諸如：通
        報癌症中心；對丙○○先施以放射線治療，使腫瘤周邊
        組織萎縮，避免開刀時受到傷害，並腫瘤縮小以利摘除
        ；事先評估腫瘤之位置是否有摘取之必要性，並對丙○○家屬進行說明，取得同意等等。惟從丙○○之病歷資
        料中，未見有任何乙○○對丙○○進行放射線治療之相
        關記錄，對於丙○○患有腫瘤一事，亦未見乙○○通報
        癌症中心，更遑論乙○○曾對丙○○家屬就丙○○患有
        腫瘤一事進行說明。且乙○○於92年8月20日下午4點40
        分以後方對丙○○做頭部磁振攝影檢查，在對丙○○之
        病情未作詳細檢驗及評估之前，即於隔日92年8月21日
        對丙○○進行開顱手術，手術準備過程如此急迫粗糙，
        完全非專業醫師於手術前所應踐行之準備程序。由此更
        可證明丙○○未患有腦瘤，否則乙○○即不會如此草率
        為丙○○進行開顱手術。
    (四)丙○○因院內感染導致死亡，實可歸責於乙○○之醫療過
      失所致：
      1.對於頭部有創傷之病人於接受開刀前後，本應注意要給
        予適足抗生素以預防感染，而乙○○對此醫療常規，亦
        無任何不能注意之情事，卻疏未給予丙○○適足之抗生
        素，及未依感染管制相關規定照顧（如會同感染科醫生
        對丙○○作感染控制），致使丙○○事後發生腦部腦膜
        炎之感染，合併腦部膿瘍迄今已死亡。事後經細菌培養
        證實，丙○○於國軍台中總醫院感染之AB菌種（
        Acinetobacter Baumannii菌），係常見於醫院加護病
        房內感染之菌種，需賴醫療人員給予適足之感染控制及
        隔離措施始得避免，足見丙○○於國軍台中總醫院遭到
        院內感染，即是因當初乙○○預防感染、管制不當所造
        成。而丙○○住院之初，丙○○母親已特別向乙○○提
        醒丙○○之抵抗力較差，要特別注意感染，然國軍台中
        總醫院竟表示丙○○之感染係丙○○所罹患疾病不可避
        免之容許性風險，完全無視於國軍台中總醫院就其治療
        方式、場所及設備有預防病人遭受感染之責任，其不負
        責任之態度由此可知。
      2.醫師對於不同病情之病人，理應針對其病情之嚴重性而
        施以不同程度之醫療措施，方可謂已盡醫療照顧責任。
        丙○○死亡之主因在於其手術後被AB菌種感染，且係丙○○在國軍台中總醫院住院時遭到感染。而乙○○對於
        丙○○因體外腦室引流管之放置，原本就很容易產生感
        染，且其對丙○○之抵抗力較低於一般人之情形亦知之
        甚詳，則在丙○○感染AB菌種之前後，乙○○即應對丙○○加強感染控制及隔離之醫囑或施以必要措施等情，
        而非僅以一般人之標準來處理預防丙○○遭受感染之事
        宜。然自丙○○於92年8月15日自神經內科移轉至神經
        外科由乙○○負責診治開始，乙○○從未將丙○○之病
        情會同感染科醫師進行感染控制之相關程序，且自92年
        8月15日至92年9月18日止，在記載丙○○病程紀錄之病
        歷用紙上，全無被告之簽名，僅有訴外人張顧議醫師之
        簽名（在被告所提出丙○○之病歷資料中，乙○○已於
        事後補蓋印章，由此更可證明乙○○已修改過丙○○之
        病歷資料），顯見乙○○未盡對丙○○之醫療照顧責任
        。
      3.丙○○進行頭部磁振攝影檢查之正確時間為92年8月20
        日下午4點40分之後，而在檢測之前，乙○○於加護病
        房內拆除丙○○頭上之腦壓監測器，並注射Dormicum
        （麻醉鎮定劑，三級管制急救針劑）前後二次共計4mg
        ，對於此種具有高感染風險之拆除程序，竟未於無菌之
        手術房中進行，而直接在加護病房中進行拆除，且拆除
        過程更導致丙○○大量出血，經直接加壓止血10分鐘後
        方無出血。則乙○○所為之拆除動作，既有侵入丙○○
        體內之行為，並注射麻醉鎮定劑，且拆除行為既會造成
        病人出血之狀況，則拆除之地點是否應在無菌之手術房
        進行始為妥當？在非無菌之加護病房內（依據相關醫療
        資訊，醫院內之加護病房經常充斥各種病菌，實為院內
        感染之主要源頭；且衛生署曾公告，醫護人員之雙手袖
        口及衣服領帶是最大的帶原者。）進行此種拆除動作，
        是否會造成丙○○受到院內感染？上述各點均係乙○○
        於本案中是否具有醫療過失之重要爭點，均有釐清之必
        要。嗣後丙○○受到院內感染，則乙○○是否已盡預防
        丙○○受到感染之責，除由乙○○對丙○○之各項醫療
        行為及預防感控措施為判斷依據外，亦需由乙○○對丙○○之病情，究竟有否知會感染科醫師一同會診，及於
        丙○○確定受到感染之後，乙○○有否與感染科醫師組
        成感染控制小組，積極治療丙○○受到感染之病情等事
        進行判斷。另從原證10可知，在丙○○已受到感染之際
        ，乙○○對丙○○之照顧仍堅持照一般程序繼續觀察病
        情（如拒絕讓丙○○住進隔離病房），亦未聯絡感染科
        醫生一同會診，最終因乙○○對丙○○病情之判斷錯誤
        ，導致丙○○因感染而死亡，則乙○○實應就丙○○被
        感染之事實負過失責任，而依據民法第184條規定對丙○○負損害賠償責任。
    (五)醫院進行檢體病理檢驗程序均會製作檢體送檢流程表，但
      本件病歷中卻無丙○○病理檢驗之檢體送檢流程表。依此
      ，丙○○究係何時開刀？何時將檢體送檢？由何人送驗？
      何人簽收？檢體多大？何人採樣？何人開取檢驗單？等等
      均未據國軍台中總醫院提出證據證明，自不能依其片面主
      張，即採信其所提出之「病理檢驗報告」所記載之檢體來
      自於丙○○。況且，國軍台中總醫院既未能證明丙○○確
      實患有腫瘤，且消極不配合將丙○○之檢體及玻片送請財
      團法人長庚紀念醫院林口分院（以下簡稱林口長庚醫院）
      進行檢驗，依舉證責任分配之法理，自應由被告負擔事實
      真偽不明之不利益。
    (六)原告之請求項目如下：
      1.看護費用：丙○○生前每日僱人看護之費用為新臺幣（
        下同）2,300元，所生損害之計算時期自92年8月13日起
        至96年2月15日止，共計為2,946,300元（2,300×365×
        3+2,300×186= 2,946,300）。
      2.勞動能力喪失之損害賠償：丙○○完全失去勞動能力，
        僅以最低薪資每月15,840元計算，因發生事故時為20歲
        ，而其於96年2月15日死亡，則勞動能力喪失之損害賠
        償為自92年8月13日起至96年2月15日止，共計為665,28
        0元（15,840×12×3+15,840×6=665,280）。
      3.慰撫金：丙○○因被告之醫療過失，前後開刀數次，終
        致呈現植物人狀態，丙○○所受損害實非金錢所能彌補
        ，爰請求精神慰撫金10,000,000元。
      4.以上合計共13,611,580元。
    (七)為此，提起本件訴訟，並聲明：1.被告應連帶給付原告13
      ,611,580 元，及自起訴狀繕本送達被告之翌日起至清償
      日止按週年利率百分之五計算之利息；2.訴訟費用由被告
      負擔。
  二被告抗辯：
    (一)乙○○之醫療行為無過失，國軍台中總醫院所提供之醫療
      服務並無瑕疵：
      1.丙○○因具軍人身分，遂於92年8月13日由童綜合醫院
        轉至國軍台中總醫院，當時轉診來院之診斷即為中樞神
        經感染（CNS infection）、疑腦膜炎，因被診斷為疑
        似腦部膿瘍（R/Obrain abscess）而收治住入加護病房
        （ICU）。住院之初，因丙○○當時既有疑似腦部感染
        之現象，國軍台中總醫院之醫師即已使用抗生素（
        Vancomycin以及Rocephin）治療，後丙○○因疑似腦膿
        瘍，顱內壓上升（IICP），遂會診神經外科醫師乙○○
        ，經安排實行EVD腦室體外引流手術，以緩解顱內壓上
        升（IICP）之現象。丙○○復於92年8月19日接受頭部
        電腦斷層（CT）及磁振造影檢查，認為有腦瘤、水腦瘤
        ，故於92年8月21日安排開顱手術，並於開刀過程中將
        取下之三塊組織送病理檢驗，病理報告並確認為sube-
        pendymoma，並無原告所言病患無罹患腦瘤而醫師擅自
        施行腦瘤手術之情形。
      2.本件醫療過程完全符合醫學原理：
      (1)丙○○被轉診至國軍台中總醫院時，國軍台中總醫院之
        醫師已經就當時丙○○之臨床狀況即丙○○之腦瘤生長
        於腦室及尾核處，其醫學上之治療重點在於降低顱內壓
        力及切除腦瘤，而腦室引流術係降壓之方式之一，此方
        式可能產生感染，所以需要使用抗生素，必要時也需將
        引流管拔除或換位置重置，以保持引流之暢通。因此乙○○對於丙○○施以腦室引流術及切除腦瘤手術，乃係
        依一般醫療常規，並未有不合理之處。又抗生素之使用
        係配合手術及細菌培養之結果，且治療後細菌培養已無
        細菌長出，並引流管阻塞時，乙○○亦視情況予以拔除
        或重置。乙○○實施之醫療行為符合醫學之專業水準，
        醫療過程並無過失可言。
      (2)乙○○於92年8月21日為丙○○進行開顱手術，其取出
        者係腦瘤。
      (3)由童綜合醫院轉診至國軍台中總醫院時，丙○○已診斷
        罹有中樞神經感染，國軍台中總醫院在接受丙○○之初
        ，神經內科醫師業已開立抗生素，後因病情需要，進而
        會診神經外科乙○○，並由乙○○接續處理。乙○○其
        後之治療過程，已經臺灣臺中地方法院檢察署偵查終結
        不起訴確定，有93年偵字第6139號不起訴處分書及94年
        上聲議字第143號駁回再議處分書可憑，且醫審會鑑定
        並無過失（編號0000000號鑑定書鑑定意見）。
      (4)丙○○手術後，不僅乙○○善盡查房以及照護病人之責
        任，國軍台中總醫院之醫護人員並對丙○○提供仔細、
        周全之照顧。
      (5)關於術後感染，乙○○已盡最大努力防範，體外腦室引
        流管之放置，原本就很容易產生感染，故在施行該手術
        前，原本對無菌之要求就很嚴格，在術後照顧上，也非
        常小心。例如，沒必要時不要換紗布，在所有接口處罩
        上紗布，將所有管子包覆在紗布之下，目的在減少與外
        界的接觸。這類病人需要在隔離環境，並減少與非專業
        醫護人員接觸，為了更好照顧，術後並將病人於加護病
        房中心特別照護及適當監測，原本不容許非屬醫療專業
        人員之家屬在其內長期逗留，但無奈丙○○家屬堅持一
        定要二十四小時陪在病床旁。丙○○除了自身之中樞神
        經感染，嗣後在住院期間，於院內發生續發性感染，並
        非由於乙○○之醫療過失或台中國軍總醫院提供之醫療
        場所、設備有瑕疵，而係所罹患疾病本身不可避免之容
        許性風險，被告之治療亦完全符合醫學常理。況且此一
        感染與丙○○後來之病情變化並無相關，亦無因果關係
        。蓋根據文獻紀錄，該種細菌（Acinetobacter
        baumanni ）感染最常來自呼吸道，若細菌培養出具多
        種抗藥性的菌種，則死亡率高達八成左右，若與非抗藥
        性菌種一起統計，死亡率也有六成左右。丙○○經國軍
        台中總醫院提供最好之抗生素，加以緊密監測及多次培
        養，調整用藥，在丙○○轉診至三軍總醫院前，血液及
        腦脊髓液均不再培養出細菌，足徵使用之抗生素對該感
        染已具療效。因此，原告指稱之術後感染，係導因其本
        身之中樞神經感染外，術後病人抵抗力較差，易於合併
        其他細菌感染，亦為重要原因。國軍台中總醫院所提供
        之加護中心，其設備與醫護人員俱屬一時之選，此從當
        時與丙○○同期住院病人並無被通報院內感染，足徵丙○○之感染係由於其個人因素（本身中樞神經之感染源
        、本身之免疫力低下、腦瘤等因素），而非國軍台中總
        醫院提供之醫療設備或管理有瑕疵。
    (二)按「受僱人因執行職務，不法侵害他人之權利者，由僱用
      人與行為人連帶負損害賠償責任。」民法第188條第1項前
      段定有明文。又病患對醫師或醫療機構之過失行為，不僅
      要證明醫師有過失行為，亦須證明其所受之損害與醫療過
      失之間有所謂因果關係存在，及其損害乃醫師之過失行為
      所引起。本件國軍台中總醫院僅在其受僱人即乙○○因執
      行職務而不法侵害他人權利時，始與乙○○連帶負損害賠
      償責任。而乙○○於實施醫療行為過程中，並無不法侵害
      他人權利之情事，國軍台中總醫院自無須負損害賠償之責
      任。
    (三)原告林佩樺於93年間具狀向臺灣臺中地方法院檢察署聲請
      鑑定，經行政院衛生署於93年12月2日函送鑑定書認定乙○○並無疏失（即第一次鑑定），嗣於本件審理時聲請再
      次鑑定，本院於95年7月21日發函行政院衛生署再次鑑定
      （即第二次鑑定）。而病歷資料為鑑定之基礎，如認為病
      歷記載有誤或不實，應於法院囑託鑑定前提出，以免浪費
      司法及行政資源，方符合「依訴訟進行之程度，於言詞辯
      論終結前適當，期提出之」之規定。由第一次鑑定無疏失
      至本院囑託再次鑑定相隔一年多，且法院囑託鑑定之前，
      特以協商期日就「原告主張的各鑑定項對照被告提出之病
      歷資料原本討論」，原告有充裕時間及機會可以主張病歷
      偽造，以利法院先就病歷偽造一事釐清後再囑託鑑定，以
      免浪費司法及行政資源。然原告卻遲遲未主張，直至第二
      次鑑定仍認定乙○○無疏失後，始提出病歷偽造之主張，
      顯有意圖延滯訴訟或因重大過失而逾時提出攻擊防禦方法
      。
    (四)原告書狀質疑病歷與事實不符之依據，均為原告推測之詞
      ，甚至錯將意識不清等同意識昏迷，或針對國軍台中總醫
      院提出之病情說明故意忽略其後詳細記載丙○○患有室膜
      細胞下瘤，或主張良性腫瘤應先給予放射線治療，顯係缺
      乏醫療專業之指摘，足見原告之質疑或斷章取義，或故意
      曲解文字意義，或係出於對醫療專業或醫院行政流程不了
      解所致。何況，丙○○之病歷製作所涉及之醫護人員甚廣
      ，被告無理由故意陷諸多無關之醫護人員於罪，而醫護人
      員亦無可能甘冒刑事犯罪之風險而配合偽造病歷。況且，
      原告主張國軍台中總醫院所提出丙○○之完整病歷均為偽
      造，丙○○實際上並無腫瘤，然原告迄今亦無法證明丙○○所患疾病為何，可知原告主張病歷偽造，顯係意圖延滯
      訴訟，對本件案情之釐清全無助益。
    (五)原證17之報告原文內容與其後所附譯文並不完全吻合，此
      由原文並無結論（Conclusion）項次，而譯文竟有此項目
      ，益徵原告所提本項資料之不正確。又原證17係丙○○於
      腫瘤摘除手術後所作之檢查，內容係描述丙○○歷經顱內
      手術後（施行腫瘤摘除手術）之腦部變化情形，並無任何
      原告所指「被告為丙○○所施行之開顱手術…導致丙○○
      病情惡化，被告有醫療疏失之情形」之描述，原告自行解
      讀原文內容，並對被告擅加指摘，並不正確。再原證18之
      報告明自記載本件「臨床症狀摘要：壞死性組織及血腫，
      開顱手術以取出血塊，臨床診斷為：腦部良性腫瘤」，足
      徵原證18所指稱之手術係為第一次手術後之續行清創手術
      。按丙○○之腦瘤已於第一次手術時（92年8月21日）手
      術取出，本次手術僅為清除血塊，當然沒有腫瘤組織，原
      告陳報並非事實。
    (六)並聲明：(1)原告之訴駁回；(2)訴訟費用由原告負擔。
參、得心證之理由：
  一本件醫療糾紛，前經丙○○之母甲○○於93年1月16日以被
    告乙○○涉犯業務過失致重傷罪嫌而向國防部北部地方軍事
    法院桃園分院檢察署提出告訴，案經移轉臺灣臺中地方法院
    檢察署偵辦（93年度偵字第6139號），該署檢察官囑託醫審
    會鑑定「丙○○的疾病治療過程中，乙○○醫師有無業務過
    失？」醫審會於93年12月2日出具第0000000號鑑定書表示：
    「病患開始雖被疑似為腦膜炎，但之後頭部電腦斷層及磁振
    攝影確認他有腦瘤，因腦瘤位置在腦室及尾核處，使腦脊髓
    液循環受到組塞，造成水腦症，引起頭痛、意識變化等症狀
    。針對這樣的疾病，治療的重點在降低顱內壓（包括使用藥
    物或腦室引流手術）及腦瘤切除。腦室引流本身存在著一些
    可能發生的問題，必須視狀況來處理，它有可能發生感染，
    甚至造成嚴重的中樞神經系統感染，所以必須使用抗生素，
    必要時需將引流管拔除或換位置。另外腦室引流所使用的引
    流管通常很細，容易組塞，一旦發生阻塞，必須重置，以保
    持腦室引流的暢通，如果判斷腦脊髓液的引流不是絕對須要
    ，亦可暫時拔除引流管，必要時再進行引流手術。所以針對
    病患的疾病施行腦室引流手術及開顱手術進行腦瘤的切除是
    合理的，後來情況穩定，每天腦脊髓液引流量只有10-20CC
    ，在手術後1-2星期將腦室引流管拔除，之後又發生水腦症
    ，再進行一次腦室引流手術，這樣的處置是合理的。後來又
    發生腦室引流感染及阻塞，根據病歷記載，其抗生素是配合
    手術及依細菌培養結果來使用，且治療後細菌培養就無細菌
    長出，此外引流管阻塞時，也依情況須要拔除或重置，整個
    治療過程並無不當。綜合以上判斷，病患的疾病治療過程中
    ，乙○○醫師無業務疏失。」嗣該署檢察官於93年12月21日
    以乙○○辯稱其並無過失足堪採信，因而為不起訴處分。甲○○不服該不起訴處分而聲請再議，臺灣高等法院臺中分院
    檢察署於94年1月21日以原不起訴處分並無不當而駁回再議
    之聲請（94年度上聲議字第143號），此有臺灣臺中地方法
    院檢察署93年度偵字第6139號偵查卷宗影本附卷可參。
  二嗣丙○○於94年8月11日提起本件訴訟，本院於95年7月21日
    再囑託醫審會實施鑑定（檢附國軍台中總醫院病歷2冊及X光
    片19張），委託鑑定事項如下：「1.丙○○於92年8月13日
    至國軍台中總醫院時所作之頭部電腦斷層掃描結果，是否顯
    示其腦部有腫瘤症狀？若有，國軍台中總醫院為如何之處置
    ？其處置是否為妥適之治療？2.丙○○於92年8月21日施行
    手術前，其病歷中有無告知病患或家屬有關丙○○已罹患腦
    部腫瘤而應予切除之記載？3.丙○○於92年8月21日之手術
    紀錄，是否有切除腦瘤之記載？若有，記載該被切除腦瘤之
    位置、大小為何？與丙○○電腦斷層掃描之結果是否相同？
    是否有切除腦瘤後對該切除部位所作之病理檢驗報告？檢驗
    報告之結論為何？4.丙○○於92年8月17日及92年8月21日手
    術前後，有無被施予抗生素使用？若有，其施用情形為何？
    是否有妥適？5.病歷資料有無丙○○被發現感染Acineto-
    bacter Baumannii菌之記載？若有，係於何時發現？又在丙○○被發現感染Acinetobacter Baumannii菌前後，有無對
    丙○○予以感染控制及隔離之醫囑或施以必要措施之記載？
    6.依病歷資料記載，丙○○於92年9月2日有無發生心跳暫時
    停止之情形？若有，其原因為何？與造成丙○○癱瘓有無因
    果關係？國軍台中總醫院當時之處置為何？該等處置是否符
    合醫療常規？7.依醫療常規而論，對於患有subependymoma
    之病人，應該如何治療？有無切除必要？切除前有無其他醫
    療方法（如放射線治療）可供採用？本件有無曾施予放射線
    治療之紀錄？國軍台中總醫院就此部分之醫療處置行為是否
    妥適？」而醫審會之鑑定意見為：「(一)病人92年8月13日至
    國軍台中總醫院時所作之頭部電腦斷層掃描結果，顯示其腦
    部有病變，此病變可能是腦瘤。8月17日進行右側腦室引流
    手術，且做了腦脊髓液檢查，發現並無感染現象。8月19日
    進行腦部磁振攝影檢查，確認病人有腦瘤及水腦症。8月21
    日施行開顱手術作腦瘤之部分切除，其治療及處置適合於醫
    療常規。(二)病人於92年8月21日施行手術前，在8月13日、8
    月14日、8月15日及8月18日的病歷上都有記載向病人家屬解
    釋目前的狀況；其中8月15日的病歷中曾提到『臨床上醫師
    認為是腦膿瘍或是腦瘤，需做磁振攝影來確認，家屬了解此
    情況』。另外8月20日的手術同意書中有記載『…因患腦內
    腫瘤需實施開顱手術…』，此同意書上有家屬簽名。(三)病人
    於92年8月21日之手術中有切除部分腫瘤的記載，腦瘤部位
    為左側腦室，但未紀錄腫瘤大小。所記載的腦瘤部位與病人
    電腦斷層掃描之結果相同。腦瘤部分切除後有做活體冰凍切
    片及病理切片檢驗，檢體為0.3公分三片，檢驗報告之結論
    為室管膜下瘤（subependymoma）。(四)病人於92年8月17日及
    8月21日手術前後，曾使用Aqueous penicillin及gentami-
    cin等抗生素，依病人當時的情況，這樣的用藥是合於醫療
    常規。(五)92年9月4日的病歷記載腦脊髓液培養長出Acineto-
    bacter Baumannii菌，這段期間，病人住在加護病房，根據
    病歷上醫囑，其照顧、感染控制及隔離措施，是依照加護病
    房規定處理。(六)依病歷記載，病人於92年9月2日曾發生心跳
    暫時停止之情形，其原因不清楚。病人心跳停止前曾有短暫
    性心室速脈（short run ventricular tachycardia），這
    種心室速脈及心跳異常與原有的水腦症併顱內壓上升有關。
    病人在急救之後，送至手術室進行腦室引流手術，並再開始
    使用抗生素，92年9月3日其昏迷指數恢復到E3-4M6VT，可用
    點頭來表示喉嚨痛，但右側肢體活動力較差。病人後來的癱
    瘓可能與心跳停止、水腦症及中樞神經系統感染等都有關係
    。心跳停止時，國軍台中總醫院予以急救，施行心肺復甦術
    ，包括氣管內插管，給予epinephrine、sodiumbicarbonate
    、dopamine等藥物，使用氧氣及呼吸器等等措施，且因顱內
    壓上升及水腦症，故在急救後立刻施行腦室引流手術，降低
    顱內壓，該等處置尚未發現有疏失之處。(七)因subependy-
    moma是罕見的腦瘤，病人需要接受手術取得腦瘤，做病理檢
    查才能確定診斷，在診斷確認前無其他醫療之方法。有關
    Subependymoma的病人，在診斷確定後可採取定期追蹤或放
    射線治療，放射線治療可以用來治療再發的Subependymoma
    。本件未見到有放射線治療之紀錄。國軍台中總醫院當時之
    醫療處置，尚未發現有疏失之處。」此有本院95年7月21日
    中院慶民儀94醫20字第70346號函及行政院衛生署醫事審議
    委員會鑑定書（編號0000000）在卷可參。
  三原告於醫審會出具編號0000000鑑定書後，仍質疑丙○○並
    未罹患腦瘤，並主張國軍台中總醫院病理室病理號922438、
    922439、922449之檢體（含玻片）並非取自丙○○。本院為
    此囑託長庚醫院林口總院實施鑑定（鑑定事項參照本院96年
    10月25日中院彥民儀94醫20字第125277號函所示），該院於
    97年9月26日以（97）長庚院法字第0851號函復知本院謂：
    「國軍台中醫院編號92-2438之玻片2片，及本院蠟塊重切之
    玻片綜合判讀後，該組織病理變化為淋巴增殖疾病，需進一
    步作免疫化學檢查或分子病理檢驗，才能進一步分類該淋巴
    增殖疾病。但由於國軍台中醫院之蠟塊經重切後，檢體量過
    於稀少（幾近於零），故無法獲得足量之DNA以進行DNA之鑑
    定，或免疫化學檢查或分子病理檢驗，因此本院未施行DNA
    之鑑定。」等語。關於國軍台中總醫院病理室病理號922438
    、922439、922449之檢體（含玻片）是否取自丙○○乙節，
    雖無法經由鑑定方式資以證明，惟參諸證人即國軍台中總醫
    院病理科主任丁○○具結證述：「（問：被證三之病理報告
    三份右上角之病理號是如何編訂的？）病理科技術人員簽收
    編號就是病理號。」「（問：該病理報告記載病房ICU-3，
    申請醫師欄空白，請作說明。）申請醫師就是開刀醫師，申
    請單上有寫申請醫師，故病理報告上申請醫師欄空白，本件
    是乙○○醫師申請送檢體的，本件檢體是開刀期間送快速診
    斷，目的是為了要確定是良性或惡性腫瘤，收到檢體後就由
    技術人員作切片，染色作玻片交由我診斷，因為快速診斷，
    所以在手術中我就以口頭告訴申請醫師檢體結果。」「（問
    ：請就三份病理報告作說明。）在922438冰凍切片部分，我
    們並無跟乙○○醫師確認是良性或惡性，但有確定是腫瘤，
    直至922449手術後所送檢體的一般切片檢驗完成後才確認是
    良性腫瘤，922439的切片是與922449的檢體作相同的處理。
    」「（問：如何確認檢體是丙○○的？及本件的送驗過程？
    ）丙○○檢體是開刀房送來，且我們有與開刀房確認過，且
    送來當時是新鮮大腦組織，且當時丙○○在開刀。」等語（
    參見本院96年7月30日言詞辯論筆錄），堪信國軍台中總醫
    院病理室病理號922438、922439、922449之檢體（含玻片）
    應是取自丙○○。而該檢體之檢驗報告結果既然為室管膜下
    瘤（subependymoma），則丙○○確實罹患腦瘤，應無疑義
    。
  四原證9手術同意書上之「乙○○」姓名並非乙○○親自簽署
    ，已據乙○○自承不諱，然此僅係推定乙○○未向丙○○家
    屬詳細說明「需實施手術之原因」「手術成功率或可能發生
    之併發症及危險」等事項而已。惟丙○○於92年8月21日施
    行手術前，於8月13日、8月14日、8月15日及8月18日之病歷
    上都有記載向病人家屬解釋目前的狀況，其中8月15日之病
    歷中曾提到神經內科主任蔡光洋向丙○○家屬解釋臨床上醫
    師認為是腦膿瘍或是腦瘤，需做磁振攝影來確認，家屬了解
    此情況（醫審會編號0000000鑑定書鑑定意見(二)參照）；且
    依護理記錄記載，乙○○於92年8月21日對丙○○實施手術
    前後，亦已多次向丙○○家屬解釋病情，故堪認乙○○於92
    年8月21日對丙○○實施開顱手術前，應已對其家屬詳為說
    明。
  五本件經本院依原告主張之鑑定事項囑託醫審會為鑑定後，顯
    示乙○○之醫療行為並無過失，而國軍台中總醫院相關之醫
    療處置亦無疏失之處。從而原告依侵權行為之法律關係（民
    法第184條、第188條第1項），請求被告二人應連帶給付原
    告13,611,580元，及自起訴狀繕本送達被告之翌日起至清償
    日止按週年利率百分之五計算之利息，為無理由，應予駁回
    。
  六本件事證已臻明確，兩造其餘攻擊防禦方法，核與判決結果
    不生影響，爰不逐一論述。
  七依民事訴訟法第78條規定，本件訴訟費用應由敗訴之原告負
    擔。
中    華    民    國    98    年    1     月    23    日
                  民事第三庭    法  官  游文科
正本係照原本作成。
如對本判決上訴，須於判決送達後20日內向本院提出上訴狀。
中    華    民    國    98    年    1     月    23    日
                                書記官


司法院資訊處製作；財團法人民間司法改革基金會備份。
